【裁判字號】    92,訴,986
【裁判日期】    921216
【裁判案由】    妨害自由等
【裁判全文】
臺灣臺北地方法院刑事判決                          九十二年度訴字第九八六號
    公  訴  人  臺灣臺北地方法院檢察署檢察官
    被      告  庚○○  男  四.
                辛○○  男  二.
                壬○○  男  二.
    右三人共同
    選任辯護人  李逸文律師
                陳松棟律師
右列被告因妨害自由等案件，經檢察官提起公訴（九十二年度偵字第四九六０號），
    本院判決如左：
    主  文
庚○○共同傷害人之身體，處有期徒刑陸月，如易科罰金，以參佰元折算壹日。
辛○○共同傷害人之身體，處有期徒刑伍月，如易科罰金，以參佰元折算壹日。
壬○○共同傷害人之身體，累犯，處有期徒刑陸月，如易科罰金，以參佰元折算壹日
。
    事  實
一、壬○○前曾於民國八十三年間殺人未遂案，經臺灣高雄地方法院判處有期徒刑三
    年確定，嗣於八十四年間另因殺人未遂案，經臺灣臺東地方法院判處有期徒刑二
    年六月確定，上開二案經定應執行有期徒刑五年，並自八十四年一月十九日起入
    監執行，於八十五年九月十日因假釋而出監，並於八十八年八月十五日因縮短刑
    期屆滿前均未經撤銷假釋，而以已執行完畢論。
二、庚○○前曾於八十七年間向丁○○次承攬台東市（起訴書誤載為花蓮市）之「天
    主教花蓮教區附設救星教養院工程」，壬○○、辛○○、戊○○及甲○○均為庚○○僱用之工人（戊○○及甲○○部分均另行審結），而上開工程原係由乙○○
    擔任負責人之南亞營造股份有限公司（下稱南亞營造公司）向台東縣政府承攬，
    因丁○○與乙○○間就上開工程有債務糾紛，致庚○○、辛○○、壬○○、戊○○及甲○○（下稱庚○○等五人）無法領得次承攬之工程款，彼等遂基於毀損、
    傷害及以強暴、脅迫使人行無義務之事及妨害人行使權利之犯意聯絡，於九十一
    年九月十六日下午四時許，分乘車牌號碼不詳之廂型車及自用小客車各一輛，自
    乙○○位於基隆市○○路之住處一路尾隨丙○○所駕駛而搭載乙○○及乙○○之
    子劉旻嘉（下稱乙○○等人）之車牌號碼為二Ｄ－０六八九號自用小客車（登記
    為南亞營造公司所有），欲伺機與乙○○等人談判。嗣於同日下午五時許，雙方
    車輛行至臺北市松山區市○○道○段一０一號前（京華城百貨附近）時，利用車
    輛等待紅燈而暫緩前進之機會，庚○○等五人遂以彼等所駕駛之廂型車，自前方
    攔阻丙○○所駕駛之上開自用小客車，並喝令乙○○等人下車與彼等談判前開債
    務之事，惟因乙○○等人均未理會，丙○○並欲駕車駛離現場，庚○○等五人為
    阻止乙○○等人離去，乃由壬○○趴在丙○○所駕駛前揭自用小客車之引擎蓋上
    ，由戊○○及甲○○隨手於附近工地拾取棍棒（未扣案，所有人不詳），毀壞丙○○所駕駛之上揭車輛之前方擋風玻璃、左前及右前車窗，丙○○並因此遭汽車
    玻璃碎片刮傷，而受有臉部擦傷０．二公分乘以０．二公分、左右前臂各有擦傷
    ０．二公分乘以０．三公分之傷害，而以此強暴之方式妨害乙○○等人自由離開
    該處之權利，並使乙○○等人行無義務之下車等事。嗣乙○○等人下車後，因談
    判未果，庚○○復接續上揭使人行無義務之事之犯意，徒手抓住乙○○，要求乙○○搭乘彼等所駕駛之車輛至他處談判，並向乙○○恫嚇稱：「如果不上車，要
    給你死。」等語，欲以此強暴及脅迫之方法，使乙○○行無義務之搭乘庚○○等
    人所駕駛車輛之事，適巡邏員警行經上開地點，遂當場逮捕庚○○等五人。
二、案經乙○○、丙○○訴請臺北市政府警察局松山分局報請臺灣臺北地方法院檢察
    署檢察官偵查起訴。
    理  由
一、被告庚○○、辛○○及壬○○固坦承於前揭時地尾隨被害人乙○○等人所搭乘之
    車牌號碼為二Ｄ－０六八九號自用小客車至臺北市松山區市○○道○段一０一號
    前，被告壬○○並為阻止被害人乙○○等人離去，而趴在引擎蓋上，被告戊○○
    及甲○○並拾取附近工地之棍棒毀壞車牌號碼為二Ｄ－０六八九號自用小客車之
    前方擋風玻璃、左前及右前車窗，丙○○因此遭汽車玻璃碎片刮傷，而受有前揭
    傷害等事實，惟矢口否認有何共同傷害、毀損及強制罪犯行，被告庚○○辯稱伊
    等並未用車子前後攔停丙○○駕駛之車輛，當時係因紅燈，所以所有車輛都停下
    來，伊未強制去押被害人，伊下車去指揮交通，直到警察到達伊才靠近乙○○車
    子旁邊，當時車門並沒有打開，乙○○等人也都沒有下車，警察離開後伊要求丙○○下車，並表明談判之意，乙○○等人才下車跟伊談，因丙○○開車撞壬○○
    二次，壬○○因此趴在對方汽車引擎蓋上，甲○○及戊○○才拿棒子去敲丙○○
    所駕駛車輛云云；被告辛○○辯稱玻璃被敲破時，警察就已經來了，伊等不可能
    去強押被害人云云；被告壬○○辯稱伊等不是有意的云云。
二、惟查：
（一）右揭犯罪事實，業據被害人乙○○、丙○○於偵查及本院審理時指證甚詳（見
      九十二年度偵字第四九六０號偵查卷第一二三頁至第一二四頁及本院卷第九十
      四頁至第一０二頁、第一０五頁至第一一三頁），復有車牌號碼為二Ｄ－０六
      八九號自用小客車之前方擋風玻璃、左前及右前車窗遭毀損之照片六幀、工程
      契約書影本一份（附前揭偵查卷第六十頁至第六十二頁及第九十五頁至第一０
      二頁）及台北市立忠孝醫院所出具之驗傷診斷書一紙附卷可按（附本院卷第一
      八八頁）。
（二）其次，證人丁○○於本院審理時到庭結證稱：「確有見到壬○○趴在汽車引擎
      蓋上，車再前進他就跳開，之後伊看到有人砸車」（本院卷第一二０頁）、「
      伊等係前一天晚上自台東上來」（本院卷第一二三頁））、「（當天要來談工
      地問題）並沒有（與乙○○約好碰面地點）」（本院卷第一二五頁）、「我有
      欠庚○○錢，乙○○是否有欠庚○○我不清楚等（本院卷第一二七頁）、「工
      程款要如何算，不是他講的就算數，沒有辦法在路邊談，所以我不需要下車。
      」（本院卷第一二七頁）等語，另證人己○○亦於本院審理時到庭結證稱：「
      我知道是庚○○的工人有要（乙○○）他們下車，請他們下車談一下，他們所
      談的內容我不清楚。」（見本院卷第一三六頁）、「那是車子砸了以後，庚○○才過去叫他們下車。」、「那時現場有四個人圍在旁邊」、「除了庚○○以
      外四個人」（見本院卷第一三七頁）等語。查被告庚○○係向證人丁○○承攬
      前開工程，是被告庚○○與被害人乙○○間並無直接之工程款債權債務關係，
      衡情事發當日係星期一之上班日，被告庚○○倘係單純欲與被害人乙○○等人
      商談工程款債務解決事宜，其自應事先與被害人乙○○約定時間地點，並協同
      丁○○至乙○○經營之南亞營造公司洽談，而無駕駛車輛自被害人乙○○位於
      基隆市○○路之住處附近一路尾隨被害人乙○○等人至台北市市○○道○段一
      ０一號前之理。縱其先前曾欲聯絡被害人乙○○洽談工程款給付事宜，而未獲
      置理，惟證人丁○○亦證稱工程款之事無法在路邊談清楚，則被告庚○○等五
      人共同駕車尾隨被害人乙○○等人，顯非單純欲以和平方式協商解決工程款糾
      紛而己。且被告辛○○、壬○○、戊○○及甲○○等人僅係被告庚○○所僱用
      之工人，彼等與被害人乙○○亦不認識，復無直接洽談工程款債務之法律上權
      源，何以於案發前一日特意共同自台東北上，而由被告庚○○帶同被告辛○○
      、壬○○、戊○○及甲○○等人共同駕車尾隨被害人乙○○等人至台北市區，
      彼等顯有欲挾人數之優勢，而以強暴或脅迫之方式，強制被害人乙○○等人與
      彼等談判之犯意聯絡。至案發時被告壬○○固有趴在被害人丙○○所駕駛自用
      小客車引擎蓋上之情事，惟被害人丙○○所駕駛自用小客車前方既為被告庚○○等五人所駕駛之廂型車所攔阻，則其前方自無太大之行車空間，顯無加速衝
      撞壬○○之可能，是斯時應係被害人丙○○等人欲駕車駛離現場，而被告壬○○欲阻止彼等駕車離開，因而趴在被害人丙○○所駕駛自用小客車引擎蓋上，
      被告戊○○及甲○○等見狀始拾取棍棒毀壞汽車玻璃，共同阻止被害人乙○○
      等人駕車離開，而被告庚○○等五人自始即共同意欲以強暴或脅迫之方法，妨
      害被害人等行使自由離去之權利，並欲藉此迫使被害人乙○○等與被告等談判
      ，是被告戊○○及甲○○所為毀損並造成被害人丙○○傷害之犯行，亦應在被
      告等之共同犯意聯絡與行為分擔之範圍。被告等所辯均係事後卸責之詞，本件
      事證已臻明確，被告等之犯行均堪認定。
二、核被告庚○○、辛○○及壬○○所為，均係犯刑法第二百七十七條第一項傷害罪
    、第三百零四條第一項之強制罪、第三百五十四條毀損罪。至公訴意旨認被告庚○○等人另涉犯刑法第三百零二條之剝奪行動自由罪嫌及第三百零五條之恐嚇危
    害安全罪嫌云云，按刑法第三百零二條第一項及第三百零四條第一項之罪，其所
    保護之法益，固均為被害人之自由，但前者係將被害人置於自己實力支配之下而
    剝奪其人身行動自由，後者僅使人行無義務之事或於其行使正當權利時加以妨害
    ，兩者構成要件，行為態樣及被害人受害之程度尚不相同，最高法院九十一年度
    台上字第三七六一號刑事判決參照，查被告庚○○等人雖對被害人乙○○等人施
    以前揭棍棒損壞車窗玻璃、徒手拉扯被害人及以言詞恫嚇之手段，惟本件犯罪地
    點係在台北市市○○道○段一０一號前（京華城百貨附近），案發之時間人潮眾
    多，此有卷附之前揭照片可證，依當時情形，被害人乙○○等人自得隨時向路人
    呼救或以一一九電話向員警求援，且被害人乙○○亦於本院審理時證稱其確有報
    警（見本院卷第一００頁），倘被告庚○○等人果有剝奪被害人乙○○等人行動
    自由之意，焉有容許渠等仍可以電話報警之餘裕，是以依前揭事證觀之，被害人
    乙○○等人應未完全置於被告庚○○等人之實力支配下，亦未達剝奪行動自由之
    程度。此外，被告庚○○係以現實之脅迫手段使被害人乙○○行無義務之行為，
    而非以將來之惡害通知之，自無另行成立恐嚇罪之餘地。公訴人於本院審理期日
    論告時認上開刑法第三百零二條之剝奪行動自由罪嫌應吸收刑法三百零五條之恐
    嚇危害安全罪嫌及前開業經本院論罪科刑之刑法第三百零四條第一項之強制罪（
    見本院卷第一八五頁），而屬包括之一罪，爰不另為無罪判決之諭知。被告庚○○、辛○○、壬○○、戊○○及甲○○間，就上開犯行，有犯意之聯絡與行為之
    分擔，均為共同正犯。被告庚○○等五人以一強制行為，同時侵害乙○○、丙○○及劉旻嘉三人之個人身體法益，為想像競合犯，應以一強制罪論處。被告庚○○等五人所為傷害、毀損及強制罪間，有方法結果之牽連關係，為牽連犯，應從
    一法定刑較重之傷害罪處斷。本院審酌被告庚○○之犯罪動機係因屢次欲與被害
    人商談前開工程款債務事宜，均未獲置理，始起意為本件犯行，惟其不思以正當
    之法律途徑救濟，竟邀同被告辛○○、壬○○、戊○○及甲○○欲共同以強暴及
    脅迫方式，逼迫被害人協商，及彼等所使用之犯罪手段，暨其行為對被害人等所
    生之危害，且迄未賠償被害人汽車毀損之金額，及犯罪後之態度等一切情狀，分
    別量處如主文所示之刑，並均諭知易科罰金之折算標準。末查，被告壬○○前曾
    於八十三年間殺人未遂案，經臺灣高雄地方法院判處有期徒刑三年確定，嗣於八
    十四年間另因殺人未遂案，經臺灣臺東地方法院判處有期徒刑二年六月確定，上
    開二案經定應執行有期徒刑五年，並自八十四年一月十九日起入監執行，於八十
    五年九月十日因假釋而出監，並於八十八年八月十五日因縮短刑期屆滿前均未經
    撤銷假釋，而以已執行完畢論，此有臺灣高等法院被告全國前案紀錄表一份附卷
    可按，其於五年內再犯本件有期徒刑以上之罪，應屬累犯，爰依法加重其刑。至
    前述供犯罪所用之棍棒，既未扣案，復無證據證明係被告等人所有，自無從宣告
    沒收，附此敘明。
據上論斷，應依刑事訴訟法第二百九十九條第一項前段，刑法第二十八條、第二百七
十七條第一項、第三百零四條第一項、第三百五十四條、第五十五條、第四十七條、
第四十一條第一項前段，罰金罰鍰提高標準條例第一條前段、第二條，判決如主文。
本案經檢察官葉惠燕到庭執行職務
中      華      民      國    九十二    年     十二     月     十六     日
                                      臺灣臺北地方法院刑事第七庭
                                        審判長法  官  梁耀鑌
                                              法  官  蕭清清
                                              法  官  林欣蓉
右正本證明與原本無異。
如不服本判決，應於判決送達後十日內，向本院提出上訴狀。
                                              書記官  劉英芬
中      華      民      國    九十二    年     十二     月     十七     日
附錄本案論罪科刑法條全文
中華民國刑法第二百七十七條
(普通傷害罪)
傷害人之身體或健康者，處三年以下有期徒刑、拘役或一千元以下罰金。犯前項之罪
因而致人於死者，處無期徒刑或七年以上有期徒刑；致重傷者，處三年以上十年以下
有期徒刑。
中華民國刑法第三百零四條
(強制罪)
以強暴、脅迫使人行無義務之事或妨害人行使權利者，處三年以下有期徒刑、拘役或
三百元以下罰金。
前項之未遂犯罰之。
中華民國刑法第三百五十四條
毀棄、損壞前二條以外之他人之物或致令不堪用，足以生損害於公眾或他人者，處二
年以下有期徒刑、拘役或五百元以下罰金。


司法院資訊處製作；財團法人民間司法改革基金會備份。
